ACORDAO-COMPLETO-2533531

ACÓRDÃO 1271/2022 ATA 20/2022 - PLENÁRIO

VISTOS, relatados e discutidos estes autos de denúncia de supostas irregularidades na "utilização, pelos Tribunais Regionais Eleitorais, de servidores requisitados de outros órgãos, como servidores efetivos", com base na Resolução-TSE 23.523/2017 e na Portaria-TSE 671/2017, conhecida e julgada improcedente, no Acórdão 1345/2020-TCU-Plenário (relator: Ministro Raimundo Carreiro) , quanto à alegada inadequação desses normativos aos ditames do Código Eleitoral (Lei 4.737/1965) , e ora apreciada no tocante ao questionamento de possível extrapolação dos limites temporais e quantitativos de requisições previstos nas referidas normas.
ACORDAM os Ministros do Tribunal de Contas da União, reunidos em Sessão Plenária, diante das razões expostas pelo Relator, em:
9.1. nos termos do art. 234 do Regimento Interno deste Tribunal, considerar a presente denúncia improcedente, quanto à alegada extrapolação dos limites temporais e quantitativos de requisições previstos nas normas de regência;
9.2. nos termos do art. 250, inciso II, do Regimento Interno deste Tribunal, determinar ao Tribunal Regional Eleitoral de Rondônia que proceda, imediatamente após 31/12/2022, à devolução ao órgão de origem do servidor Antônio Roberto dos Santos Ferreira (engenheiro) , em consonância com as disposições dos §§ 2º e 3º do art. 9 da Resolução-TSE 23.523/2017;
9.3. dar ciência deste Acórdão aos seguintes destinatários, informando que o teor integral de suas peças (Relatório e Voto) poderá ser obtido no endereço eletrônico www.tcu.gov.br/acordaos:
9.3.1. Presidente do Tribunal Superior Eleitoral;
9.3.2. Presidentes dos Tribunais Regionais Eleitorais;
9.3.3. autor da denúncia.

Denúncia de possíveis irregularidades relacionadas à utilização de servidores requisitados de outros órgãos como servidores efetivos durante períodos que excedem os limites postos no Código Eleitoral.

Tribunal Superior Eleitoral.

3. Interessados/Responsáveis:
3.1. Interessados: Tribunais Regionais Eleitorais

13.1. Ministros presentes: Ana Arraes (Presidente), Walton Alencar Rodrigues, Aroldo Cedraz, Bruno Dantas, Vital do Rêgo, Jorge Oliveira e Antonio Anastasia (Relator).
13.2. Ministro-Substituto convocado: André Luís de Carvalho.

ANTONIO ANASTASIA

Trata-se de denúncia de possíveis irregularidades relacionadas à "utilização, pelos Tribunais Regionais Eleitorais, de servidores requisitados de outros órgãos, como servidores efetivos", com esteio na Resolução-TSE 23.523/2017 e na Portaria-TSE 671/2017, durante períodos que excedem os limites postos no Código Eleitoral (Lei 4.737/1965) .
2.	Reproduzo a seguir, com ajustes de forma, o teor principal da instrução conclusiva lavrada no âmbito da Secretaria de Controle Externo da Administração do Estado (SecexAdmin) , cuja proposta de encaminhamento foi endossada pela direção da unidade (peças 247 a 249) , fazendo incluir, ao final, o anexo da instrução com tabelas detalhadas da apurações:
HISTÓRICO
2.	Em primeira instrução constante da peça 4, e pronunciamentos da subunidade e unidade de peças 5 e 6, esta Unidade Técnica assim propugnou:
I) conhecer da denúncia, satisfeitos os requisitos de admissibilidade estatuídos nos arts. 234 e 235 do RITCU e 103, § 1.º, da Resolução-TCU 259/2014;
II) apensar definitivamente esta denúncia ao TC Processo 014.770/2009-9, encerrando-a no sistema eletrônico de processos, tudo em consonância com os arts. 2.º, I, 36 e 37 da Resolução-TCU 259/2014 e 169, I, do Regimento Interno/TCU, mas assegurando-lhe, enquanto não sobrevenha julgamento final da matéria, tratamento sigiloso (Lei 8.443/1992, art. 55; Regimento Interno do TCU, art. 236; Resolução-TCU 259/2014, arts. 104 e 108) ;
III) informar ao denunciante que, por força do Acórdão 199/2011-TCU-Plenário, relator Ministro Marcos Bemquerer, TC Processo 014.770/2009-9, o Tribunal de Contas da União prossegue examinando a requisição de servidores federais, estaduais ou municipais pela Justiça Eleitoral, havendo previsão de que a respeito faça novo monitoramento no biênio 2020/2021;
IV) dar ciência do acórdão que vier a ser proferido ao denunciante, enfatizando que o relatório e o voto que embasam a deliberação enviada são acessíveis por meio do link www.tcu.gov.br/acordaos e que, caso haja interesse, o Tribunal poderá encaminhar-lhe cópia desses documentos sem quaisquer custos.
3.	O Ministro Relator, Exmo. Sr. Raimundo Carreiro, em voto proferido no Acórdão 1345/2020-TCU-Plenário (peça 8) , divergiu da proposição supra por entender, em síntese, que o exame da denúncia revela duas alegações nucleares, quais sejam, verbis:
a) a suposta incoerência do art. 7º da Resolução-TSE 23.523/2017 (cuja aplicação teria sido reforçada pela edição da Portaria-TSE 671/2017, que suspendeu a posse de novos servidores efetivos na Justiça Eleitoral) , ao permitir a requisição de servidores pelo prazo de até três anos, com as disposições do art.30, incisos XIII e XIV da Lei 4.737/1965 (Código Eleitoral) , que limitam a requisição de funcionários apenas aos períodos de acúmulo ocasional de serviços, verbis:
	(...) 
b) os dados públicos fornecidos pelos Tribunais Regionais Eleitorais revelam a existência de percentuais elevados de requisitados, em alguns órgãos, mesmo em anos em que não há eleições.
	(...) 
5.	No que diz respeito ao item "a" acima transcrito, o Ministro Relator verificou que a questão já foi apreciada por este Tribunal, ocasião em que considerou razoável um prazo de até quatro anos para as requisições em comento, segundo se verifica no subitem 9.3.2 do Acórdão 2617/2016-TCU-Plenário. Sendo assim, o Ministro Relator observou que, neste ponto, a Resolução-TSE 23.523/2017 não excede o prazo máximo anotado na recomendação desta Corte de Contas.
6.	Quanto à Portaria-TSE 671/2017, houve o entendimento de que esta foi editada em razão da limitação de despesas orçamentárias decorrente da Emenda Constitucional 95/2016 e das disposições da Lei Complementar 101/2000 (Lei de Responsabilidade Fiscal) , conforme se depreende da leitura do preâmbulo da referida portaria, cujos efeitos na contenção de novas posses em cargos efetivos no serviço público são notórios na Administração Federal. Neste sentido, então, os fundamentos e os objetivos da portaria em comento seriam legítimos, o que reforça a improcedência da denúncia quanto a esse ponto.
7.	Relativamente item "b", transcrito no subitem 5.1 desta instrução, o Ministro Relator, observa que o denunciante fundamenta suas alegações em dados públicos obtidos nas Tabelas de Lotação de Pessoal (TLP1) referentes ao ano de 2019, disponíveis nos respectivos sítios institucionais dos TREs na Internet, conforme se verifica da peça 3. Observa, ainda, que não há elementos nestes autos que permitam verificar se esses percentuais mais elevados decorrem do descumprimento dos prazos máximos de até três anos, estabelecidos na Resolução-TSE 23.523/2017 para a permanência dos servidores requisitados.
8.	Restou verificado, ainda, que os Acórdãos 199/2011, 1229/2014 e 2617/2016, todos do Plenário, , da relatoria do Ministro Marcos Bemquerer,, identificaram, ao menos em parte, a elevada proporção de servidores requisitados na Justiça Eleitoral, e, cientes dessa situação, reconheceram as dificuldades operacionais da Justiça Eleitoral para suprir suas necessidades de recursos humanos a curto prazo, razão pela qual não determinou a adoção de medidas corretivas de aplicação imediata, deliberando este Tribunal, por meio dos aludidos Acórdão 199/2011-TCU-Plenário e 1.229/2014-TCU-P, no sentido de que fossem efetivadas providências corretivas de implementação gradual, mediante planos de ação, a serem submetidos e monitorados por esta Corte de Contas.
9.	Neste sentido, o Ministro Relator menciona o monitoramento apreciado no Acórdão 2617/2016-TCU-Plenáriolenário, por meio do qual este Tribunal considerou parcialmente cumprido o conjunto de determinações saneadoras anteriormente expedidas, identificando, no entanto, alguns TREs que não atenderam a contento aos comandos monitorados. 
10.	Após tecer considerações a respeito da ausência de providências a serem adotadas pela Unidade Técnica quanto à execução do monitoramento, ante ao fato de terem sido juntadas ao TC Processo 014.541/2016-5 elementos típicos de monitoramento, a exemplo das peças 185, 187, 189, 192, 194, 195, 196, 197, 199 e 200, observando, ainda, que não houve apensamento do aludido TC Processo 014.541/2016-5 ao TC Processo 014.770/2009-9, conforme ordenara o Acórdão 2617/2016-TCU-Plenário, o Ministro Relator observou que a presente denúncia ensejava, em termos práticos, a retomada do monitoramento das medidas adotadas pela Justiça Eleitoral no que tange à efetiva adequação do número de servidores requisitados aos critérios e limites definidos na Resolução-TSE 23.523/2017, uma que esta ajusta-se aos parâmetros acolhidos por esta Corte de Contas no item 9.3, especialmente no subitem 9.3.2, do referido Acórdão 2617/2016-TCU-Plenário.
11.	Em razão disso, deixou de acolher a proposição elaborada pela Unidade Técnica no sentido de arquivar os presentes autos, haja vista este Tribunal, por força do Acórdão 199/2011-TCU-Plenário, prossegue o monitoramento da requisição de servidores federais, estaduais e municipais atualmente no âmbito do TC Processo 016.801/2020-2
12.	Ante ao exame da matéria procedido no voto condutor do Acórdão em comento, o Ministro Relator conclui o que segue, verbis:
Dito isso, as análises empreendidas neste Voto permitem considerar, desde logo, a presente denúncia improcedente, quanto à alegada inadequação da Resolução-TSE 23.523/2017 e da Portaria-TSE671/2017 aos ditames do Código Eleitoral (Lei 4.737/1965) e da jurisprudência do Tribunal de Contas da União.
No que concerne à segunda questão assinalada, alusiva à necessidade de verificar a aderência dos Tribunais Regionais Eleitorais do Brasil aos critérios e limites definidos na aludida Resolução-TSE 23.523/2017, considero que tal providência deverá ser adotada pela unidade técnica, principalmente em face dos achados descritos no Acórdão 2617/2016-TCU-Plenário, a revelar que parte expressiva dos TREs não cumpria a contento, ao menos até aquela época, as determinações corretivas emanadas por este Tribunal nas deliberações de 2011 e 2014.
Reconheço que, por estarmos em ano destinado às eleições municipais, a Justiça Eleitoral deve demandar uma força de trabalho adicional neste exercício. Entretanto, não vejo óbices a que a unidade técnica promova as apurações necessárias para aferir as medidas adotadas, nos últimos cinco anos, para sanar ou mitigar os problemas relatados desde a ação de controle originária - o Acórdão 199/2011-TCU-Plenário-, máxime porque já se escoaram quase dez anos desde a sua prolação sem evidências de que seus comandos tenham sido atendidos plenamente ou mesmo em níveis razoáveis.
Em termos operacionais, afigura-se mais racional processualmente que tais providências sejam conduzidas, desde logo, nos presentes autos, haja vista as evidências preliminares reveladas nos dados apresentados pelo denunciante, alusivos ao ano de 2019, caso se confirme sua veracidade. Observo, em reforço, que os documentos juntados ao TC Processo 014.541/2016-5, por terem sido emitidos há mais de dois anos, não retratam a situação atual. Daí a conveniência de principiar novas apurações a partir destes autos.
13.	O Ministro Relator ainda fez considerações quanto à necessidade da continuidade, por parte da Unidade Técnica, do monitoramento específico determinado no Acórdão 2617/2016-TCU-Plenário, inclusive com a elaboração das instruções pertinentes, conforme se observa da leitura do item 36 do voto supramencionado.
14. 	Por fim, ressaltou que não há razões para manter o sigilo dos autos na sequência das apurações, exceto quanto às peças que identifiquem o denunciante, uma vez que as informações veiculadas na presente denúncia baseiam-se em dados públicos.
15.	Neste sentido, foi prolatado o Acórdão 1345/2020-TCU-Plenário (peça 7) , o qual com o seguinte teor, verbis:
	(...) 
ACORDAM os Ministros do Tribunal de Contas da União, reunidos em Sessão do Plenário, diante das razões expostas pelo relator, em:
9.1 nos termos do art. 235 do Regimento Interno deste Tribunal, conhecer da denúncia, para, no mérito, considerá-la improcedente quanto à alegada inadequação da Resolução-TSE 23.523/2017 e da Portaria-TSE 671/2017 aos ditames do Código Eleitoral (Lei 4.737/1965) e da jurisprudência do Tribunal de Contas da União;
9.2 restituir os autos à SecexAdmin para que promova as apurações e diligências necessárias para verificar a aderência dos Tribunais Regionais Eleitorais do Brasil aos critérios e limites definidos na Resolução-TSE 23.523/2017, incluindo a análise da série histórica dos percentuais de servidores requisitados no âmbito dos Tribunais Regionais Eleitorais nos últimos cinco anos, com o fito de aferir a efetividade das medidas adotadas pelos órgãos da Justiça Eleitoral para reduzir os elevados percentuais de servidores requisitados, em conformidade com os ditames desta Corte de Contas;
9.3 alertar a SecexAdmin sobre as instruções cabíveis em face das peças juntadas ao TC Processo 014.541/2016-5 após ao Acórdão 2617/2016-TCU-Plenário, no período de 2/1/2017 a 16/3/2018, pendentes de análise;
 9.4 tornar públicos os presentes autos, exceto quanto à (s) peça (s) que identifique (m) o denunciante; 
9.5 dar ciência deste Acórdão ao denunciante, ao Tribunal Superior Eleitoral e aos Tribunais Regionais Eleitorais, informando que o teor integral desta deliberação poderá ser obtido no endereço eletrônico www.tcu.gov.br/acórdãos.
16.	Em cumprimento ao disposto no item 9.5, foram expedidas comunicações, por meio dos Ofícios 26920/2020, 28490/2020 a 28516/2020, juntamente com os respectivos avisos de recebimento ou recebimento pelo protocolo e termos de pesquisa de endereço (peças 10 a 68, 70 a 77 e 79) , a fim de notificar ao Tribunal Superior Eleitoral, bem como aos Tribunais Regionais Eleitorais, do teor do Acórdão 1345/2020-TCU-Plenário, resultando no encaminhamento de respostas por parte dos Tribunais Regionais Eleitorais do Distrito Federal (TRE-DF) e do Piauí (TRE-PI) (peça 69, 79 e 81) . 
17.	Considerando que as informações constantes das respostas encaminhadas pelos TRE-PI e TRE-DF apesar de úteis para a análise que se pretendia empreender, não foram suficientes para o deslinde da questão retratada nos autos, o que ensejou a realização de nova instrução e parecer da unidade de peças 83 e 84 com a seguinte proposição (peça 83, p. 7-8) :
I - diligenciar, nos termos do art. 11 da Lei 8.443/1992, aos Diretores-Gerais dos Tribunais Regionais Eleitorais, para que, no prazo de 30 (trinta) dias, a contar da ciência, encaminhe, a esta Unidade Técnica, as informações abaixo discriminadas, relacionadas à aderência dos aludidos tribunais aos critérios e limites definidos na Resolução-TSE 23.523/2017: 
tabela com as seguintes informações em relação ao total de servidores requisitados frente aos efetivos no tribunal:
	Exercício
	Total de servidores ativos
	Servidores requisitados

	2016
		
	2017
		
	2018
		
	2019
		
	2020
		
tabela com as seguintes informações em relação aos cartórios eleitorais e servidores requisitados:
	Ano
	Identificação do Cartório
	Nº Servidores Requisitados
	Nº Eleitores inscritos

	2020
			
	2020
			
	2020
			
	...
			
	2019
			
	2019
			
	2019
			
	...
			
	2018
			
	2018
			
	2018
			
	...
			
tabelas com as seguintes informações em relação ao tempo de atuação dos servidores requisitados nos cartórios eleitorais no exercício de 2020:
	Requisitados do Serviço Púbico Federal nos Cartórios Eleitorais em XX/XX/XXXX

	até 1 ano
	1 a 2 anos
	2 a 3 anos
	3 a 4 anos
	4 a 5 anos
	5 a 6 anos
	mais de 6 anos

	Requisitados do Serviço Púbico Estadual nos Cartórios Eleitorais em XX/XX/XXXX

	até 1 ano
	1 a 2 anos
	2 a 3 anos
	3 a 4 anos
	4 a 5 anos
	mais de 5 anos

	Requisitados do Serviço Púbico Municipal nos Cartórios Eleitorais em XX/XX/XXXX

	até 1 ano
	1 a 2 anos
	2 a 3 anos
	3 a 4 anos
	4 a 5 anos
	mais de 5 anos

tabelas com as seguintes informações dos servidores requisitados na secretaria do tribunal:
	Requisitados na Secretaria do Tribunal
	Cargos efetivos do quadro de pessoal permanente na secretaria do Tribunal

	Requisitados na Secretaria do Tribunal

	Até 1 ano
	A mais de 1 ano

deverá ser incluída notas explicativas nas tabelas supras nos casos em que os dados sejam divergentes em relação aos requisitos da Resolução-TSE 23.523/2017;
II - encaminhar à diretoria-geral cópia da presente instrução e do Acórdão 1345/2020-TCU-Plenário para subsidiar a resposta às diligências.
18.	Os ofícios de diligência encaminhados aos TREs encontram-se acostados nas peças 86-111 e 134. As respostas às diligências efetuadas encontram-se distribuídas entre as peças 136 a 212 e 215 a 221 dos presentes autos.
19.	Por derradeiro, registre-se a juntada do Ofício CSORI/OGE 8/2021, datado de 11/2/2021, originário da Corregedoria-Geral da Justiça Eleitoral (peça 214) que traz esclarecimentos em atenção ao Aviso 608 GP/TCU (peça 10) .
EXAME TÉCNICO
20.	Preliminarmente, cabe registrar quanto ao alerta à SecexAdmin constante no item 9.3 do Acórdão 1345/2020-TCU-Plenário, que o monitoramento atual dos Acórdão 199/2011-TCU-Plenáriolenário, 1229/2014-TCU-Plenário e 2617/2016 - Plenário, todos da relatoria do Ministro Marcos Bemquerer, proferidos no bojo do TC Processo 014.770/2009-9, está sendo efetivado no âmbito do TC Processo 016.801/2020-2 (Relatório de Monitoramento) ,  já com proposta de mérito da SecexAdmin. 
21.	Dessa forma, o escopo da presente instrução está focado exclusivamente no item 9.2 do Acórdão 1345/2020-TCU-Plenário, relativo à verificação da aderência dos Tribunais Regionais Eleitorais do Brasil aos critérios e limites definidos na Resolução-TSE 23.523/2017, considerando as informações obtidas nas diligências realizadas junto aos TREs.
I - Relação do total de servidores requisitados frente aos servidores efetivos nos Tribunais
22.	Inicialmente, a fim de se verificar se as requisições de servidores federais, estaduais e municipais realizadas pelos Tribunais Regionais Eleitorais guardavam aderência à Resolução TSE 23.523/2017, no decorrer de cinco anos, buscou-se determinar a quantidade dos servidores ativos e requisitados e qual a sua proporção em relação ao total da força de trabalho dos referidos Tribunais.
23.	Para tanto, com base na documentação acostada aos autos (peça 143 a 220) , obtida por meio de diligências expedidas por esta Corte de Contas, elaborou-se os quadros do Anexo I (p. 20-22) , contendo as quantidades de servidores ativos e requisitados, bem como o total da força de trabalho dos TREs, composto pelo somatório das quantidades de servidores ativos e requisitados. 
24.	Os referidos quadros contêm ainda o cálculo do percentual da força de trabalho do Total de Servidores Ativos (TSA) e dos Servidores Requisitados (SR) em relação à Força de Trabalho Total (TFT) dos servidores dos aludidos Tribunais.
25.	Objetivando proporcionar melhor visualização das diferentes condições em que se encontravam os órgãos da Justiça Eleitoral, em relação aos servidores requisitados, no período de 2016 a 2020, elaboraram-se os gráficos abaixo, contendo a situação de cada Tribunal Regional Eleitoral, em ordem crescente, tomando por base o último ano, conforme segue:

26.	Pelo exame dos gráficos acima, tendo conhecimento da situação dos TREs, no que diz respeito à requisição de servidores públicos para trabalharem em cartórios eleitorais, é possível observar os seguintes aspectos que permeiam as requisições em comento, no período de 2016 e 2020:
	a) no ano de 2020, existe uma disparidade significativa entre o percentual de servidores requisitados para o TRE-RJ (8%) para o TRE-SP (51%) , em relação à força total de trabalho de cada Tribunal;
	b) houve acréscimos significativos no percentual de servidores requisitados nos Tribunais Regionais Eleitorais de Goiás (TRE-GO - peça 153) ; Rondônia (TRE-RO - peça 181) ; Amazonas (TRE-AM - peça 198) ; Mato Grosso do Sul (TRE-MS - peça 201) ; Alagoas (TRE-AL - peça 147) ; Rio Grande do Norte (TRE-RN - peça 145) ;
	c) houve decréscimos significativos no percentual de servidores requisitados nos Tribunais Regionais Eleitorais do Rio de Janeiro (TRE-RJ) e Distrito Federal (TRE-DF) ;
   d) nos Tribunais Regionais Eleitorais da Espírito Santo (TRE-ES - peça 143) ; Bahia (TRE-BA - peça 144) ; Minas Gerais (TRE-MG - 167) , o percentual de servidores requisitados para cartórios eleitorais permaneceu constante, no período;
  e) não houve acréscimos e nem decréscimos significativos no número de servidores requisitados nos Amapá Tribunais Regionais Eleitorais do Amapá (TRE-AP - peça 190) ; Paraná (TRE/PR - peça 154) ; Rio Grande do Sul (TRE-RS - peça 149) ; Mato Grosso (TRE-MT - peça 151) ; Acre (TRE/AC - peça 183) ; Ceará (TRE-CE - peça 171) ; Maranhão (TRE-MA - peça 193) ; Minas Gerais (TRE-MG - peça 167) ; Pará (TRE-PA - peça 158) ; Paraíba (TRE-PB - peça 191) ; Pernambuco (TRE-PE - peça 188) ; Piauí (TRE-PI - peça 162) ; Roraima (TRE-RR - peça 148) ; Santa Catarina (TRE-SC - peça 149) ; São Paulo (TRE-SP - peça 159) ; Sergipe (TRE-SE - peças 116-117, 215-219 e 221) e Tocantins (TRE-TO - peça 168) .
27.	Deve-se avaliar, portanto, se os diferentes aspectos que envolvem a requisição de servidores observaram os dispositivos contidos na Resolução TSE 23.523/2017. Neste sentido, observa-se que o número de servidores públicos que podem ser requisitados para trabalhar em cartórios eleitorais está diretamente relacionado ao número de eleitores inscritos, conforme estipula os §§ 4º e 5º do art. 5º da referida resolução, abaixo transcritos:
Art. 5º Compete aos tribunais regionais eleitorais requisitar servidores lotados no âmbito de sua jurisdição para auxiliar os cartórios das zonas eleitorais, observada a correlação entre as atividades desenvolvidas pelo servidor no órgão de origem e aquelas a serem desenvolvidas no serviço eleitoral.
§ 4º As requisições não poderão exceder a um servidor por dez mil ou fração superior a cinco mil eleitores inscritos na zona eleitoral.
§ 5º Nas zonas eleitorais com até dez mil eleitores inscritos, admitir-se-á a requisição de apenas um servidor.
28.	Desse modo, a fim de verificar a aderência das requisições realizadas pelos Tribunais Regionais Eleitorais, com os dispositivos supra, foi realizada diligência, visando a obtenção de informações a respeito do número de eleitores inscritos na zona eleitoral dos cartórios, bem como o número de servidores requisitados e a identificação do cartório, no período de 2016 a 2020, as quais passa-se a analisar a seguir.
II - Quantitativo de servidores requisitados nos cartórios eleitorais
29.	De acordo com a documentação acostada aos autos, verifica-se que os TREs requisitaram menos servidores do que poderiam requisitar, no período em análise, considerando o total de servidores públicos passíveis de requisição para trabalharem nos cartórios das zonas eleitorais, em comparação com o total de servidores efetivamente requisitados, conforme demonstra o quadro abaixo:
Quadro I - Nº Servidores Requisitados (Nº SR) , Nº Servidores Aptos a Requisição (Nº SAR) e Não Informado (NI) 
	TRE-ES (peça 143) 
	TRE-BA (peça 144) 
	TRE-RN (peça 145) 
	TRE-AL (peça 147) 
	TRE-RR (peça 148) 
	TRE-RS (peça 149) 

	Exerc.
	Nº SR
	Nº SAR
	Nº SR
	Nº SAR
	Nº SR
	Nº SAR
	Nº SR
	Nº SAR
	Nº SR
	Nº SAR
	Nº SR
	Nº SAR

	2016
	NI
	NI
	NI
	NI
	NI
	NI
	91
	214
	28
	32
	NI
	NI

	2017
	NI
	NI
	NI
	NI
	165
	268
	115
	213
	26
	32
	NI
	NI

	2018
	80
	225
	618
	1040
	182
	273
	117
	218
	24
	33
	290
	1092

	2019
	79
	253
	508
	1051
	175
	276
	112
	218
	22
	33
	308
	1070

	2020
	92
	264
	653
	1089
	185
	281
	114
	222
	24
	34
	327
	1080

	TRE-MT (peça 151) 
	TRE-GO (peça 153) 
	TRE-PR (peça 154) 
	TRE-SC (peça 157) 
	TRE-PA (peça 158) 
	TRE-SP (peça 160) 

	Exerc.
	Nº SR
	Nº SAR
	Nº SR
	Nº SAR
	Nº SR
	Nº SAR
	Nº SR
	Nº SAR
	Nº SR
	Nº SAR
	Nº SR
	Nº SAR

	2016
	NI
	NI
	NI
	NI
	99
	318
	NI
	NI
	NI
	NI
	2120
	3264

	2017
	175
	253
	NI
	NI
	124
	471
	NI
	NI
	NI
	NI
	1962
	3272

	2018
	185
	260
	266
	446
	134
	529
	174
	507
	325
	551
	2028
	3303

	2019
	192
	268
	206
	451
	146
	515
	159
	514
	288
	540
	1945
	3339

	2020
	209
	271
	239
	442
	153
	564
	165
	514
	324
	637
	2056
	3157

	TRE-PI (peça 162) 
	TRE-DF (peça 165) 
	TRE-MG (peça 167) 
	TRE-TO (peça 168) 
	TRE-CE (peça 171) 
	TRE-RJ (peça 175 e 180) 

	Exerc.
	Nº SR
	Nº SAR
	Nº SR
	Nº SAR
	Nº SR
	Nº SAR
	Nº SR
	Nº SAR
	Nº SR
	Nº SAR
	Nº SR
	Nº SAR

	2016
	NI
	NI
	161
	238
	NI
	NI
	NI
	NI
	235
	539
	208
	1161

	2017
	NI
	NI
	176
	246
	NI
	NI
	NI
	NI
	252
	528
	139
	1157

	2018
	154
	237
	184
	259
	570
	1569
	90
	117
	360
	634
	120
	1211

	2019
	136
	240
	139
	257
	583
	1568
	92
	117
	363
	643
	81
	1209

	2020
	131
	245
	102
	259
	591
	1576
	93
	116
	395
	621
	86
	1204

	TRE-RO (peça 181) 
	TRE-AC (peça 183 e 185) 
	TRE-PE (peça 188) 
	TRE-AP (peça 190) 
	TRE-PB (peça 191) 
	TRE-MA (peça 194) 

	Exerc.
	Nº SR
	Nº SAR
	Nº SR
	Nº SAR
	Nº SR
	Nº SAR
	Nº SR
	Nº SAR
	Nº SR
	Nº SAR
	Nº SR
	Nº SAR

	2016
	61
	105
	NI
	NI
	376
	650
	13
	48
	223
	289
	NI
	NI

	2017
	69
	105
	NI
	NI
	377
	655
	17
	48
	200
	326
	NI
	NI

	2018
	78
	128
	37
	54
	322
	657
	22
	51
	214
	333
	196
	454

	2019
	89
	129
	39
	56
	378
	665
	23
	50
	202
	336
	191
	453

	2020
	98
	134
	42
	57
	332
	673
	24
	51
	198
	343
	205
	455

	TRE-AM (peça 198) 
	TRE-MS (peça 202) 
	TRE-SE (peça 215) 

	Exerc.
	Nº SR
	Nº SAR
	Nº SR
	Nº SAR
	Nº SR
	Nº SAR

	2016
	NI
	NI
	NI
	NI
	113
	153

	2017
	NI
	NI
	NI
	NI
	98
	153

	2018
	175
	242
	161
	199
	105
	157

	2019
	174
	241
	183
	202
	112
	156

	2020
	179
	250
	195
	202
	115
	161

30.	Desse modo, como cartórios eleitorais vinculam o quantitativo de servidores requisitados com os números de eleitores inscritos no cartório, por força dos dispositivos contidos na Resolução TSE 23.523/2017, já transcritos no parágrafo 30 desta instrução, bem como dos §§ 1º e 2º do art. 2º da Lei 6.999/1992, e considerando que o número de servidores requisitados é menor que os servidores passíveis de requisição, entende-se que, levando-se em conta o número de requisições ano, os diferentes aspectos que envolvem a requisição de servidores pelos TREs constante nos itens "a" a "e" do parágrafo 29 desta instrução, observaram os dispositivos contidos na resolução em comento, bem como na aludida lei, embora nem todos os Tribunais tenham prestados informações de 2016 a 2020 [de acordo com as tabelas apresentadas, todos os TREs deram as informações solicitadas neste tópico para o ano de 2020].
31.	 Outro aspecto a ser enfocado diz respeito à pouca diferença encontrada entre a requisição de servidores em anos eleitorais e em anos não eleitorais, esta pode ser explicada pelos dispositivos já mencionados no parágrafo anterior e pela leitura do art. 6º, § 1º, abaixo transcrito, verbis:
Art. 6º A requisição será feita pelo prazo de 1 (um) ano, prorrogável por mais 4 (quatro) períodos de 1 (um) ano, a critério do Tribunal Regional Eleitoral, mediante avaliação anual de necessidades, contada a partir do término do primeiro ato requisitório.
§ 1º Os prazos de requisição dos servidores atualmente à disposição dos cartórios das zonas eleitorais consideram-se iniciados em 4 de julho de 2016, data da publicação da Resolução-TSE nº 23.484/2016.
32.	Essa questão será mais bem tratada no tópico seguinte desta instrução que se refere especificamente aos prazos de requisição.
III - Dos prazos de requisição dos servidores federais, estaduais e municipais
33.	Consta no Anexo II quadro contendo os prazos escalonados de requisição dos servidores federais, estaduais e municipais nos cartórios de todos os tribunais regionais eleitorais.
34.	Quanto à requisição de servidores ou empregados públicos federais observou-se que apenas dos TREs do Acre, Bahia, Pará, Roraima e São Paulo dispõe de requisitados com mais de 6 anos.
35.	Cabe salientar que a requisição de servidor ou empregado público da administração pública federal direta, autárquica e fundacional, está regulamentada nos artigos 7º e 8º da Resolução TSE 23.523/2017, ipsis litteris:
Art. 7º Tratando-se de servidor ou empregado público da administração pública federal direta, autárquica e fundacional, a requisição será feita pelo prazo de até 3 (três) anos ininterruptos.
§ 1º Os prazos de requisição dos servidores mencionados no caput consideram-se iniciados a partir do efetivo ato de requisição.
§ 2º Excepcionalmente e havendo dotação orçamentária, a requisição a que se refere o caput poderá ser prorrogada, por igual período, mediante manifestação formal de interesse do órgão requisitante e reembolso das parcelas de natureza permanente da remuneração ou salário já incorporadas, inclusive das vantagens pessoais, da gratificação de desempenho a que fizer jus no órgão ou na entidade de origem e dos respectivos encargos sociais.
§ 3º Findo o prazo máximo de 3 (três) anos a que alude o caput, o órgão requisitante disporá de até 6 (seis) meses para manifestar interesse na permanência do servidor.
§ 4º O órgão requisitante se responsabilizará pelo reembolso a que se refere o § 2º a partir do momento em que se completar o primeiro período de 3 (três) anos de requisição, ainda que a manifestação de interesse ocorra dentro dos 6 (seis) meses mencionados no parágrafo anterior.
Art. 8º No caso de acúmulo ocasional de serviço na zona eleitoral, os limites estabelecidos nos § 4º, § 5º e § 6º do art. 5º poderão ser excedidos e, extraordinariamente, requisitados outros servidores, pelo prazo máximo e improrrogável de 6 (seis) meses, desde que autorizado pelo Tribunal Superior Eleitoral.
§ 1º Dispensar-se-á a autorização do Tribunal Superior Eleitoral quando se tratar de requisição extraordinária de servidor para o período eleitoral e para a revisão de eleitorado.
§ 2º Esgotado o prazo de requisição, o servidor será desligado automaticamente da Justiça Eleitoral, devendo retornar ao órgão de origem.
36.	Dessa forma, nos termos da Resolução TSE 23.523/2017, a permanência do servidor ou empregado público da administração pública federal direta, autárquica e fundacional, além do prazo de 3 anos está condicionada a manifestação formal de interesse do órgão requisitante e reembolso das parcelas de natureza permanente da remuneração ou salário já incorporadas, inclusive das vantagens pessoais, da gratificação de desempenho a que fizer jus no órgão ou na entidade de origem e dos respectivos encargos sociais, o que, em termos práticos, serve de "freio natural" a requisições duradouras.
37.	Cabe o registro no caso de servidores federais, que nos termos do art. 11 da Resolução TSE 23.523/2017, a cessão de servidores à Justiça Eleitoral para ocupar cargo em comissão ou exercer função de confiança dar-se-á com base no art. 93, inciso I, da Lei 8.112/1990 e cessará, automaticamente, em caso de exoneração ou dispensa, não havendo que se falar, nesse caso específico, de prazo máximo de permanência.
38.	No que se refere à requisição de servidores das esferas estaduais e/ou municipais observou-se, consoante o Anexo II, que os TREs do Acre, Amazonas, Bahia, Goiás, Mato Grosso, Minas Gerais, Paraíba, Rio de Janeiro, Rio Grande do Norte, Roraima, Santa Catarina, São Paulo, Sergipe e Tocantins, possuem requisitados há mais de 5 anos.
39.	À primeira vista tal situação ensejaria infringência ao art. 6º, "caput", da Resolução TSE 23.523/2017, que estabelece que a requisição será feita pelo prazo de 1 ano, prorrogável por mais 4 períodos de 1 ano, a critério do Tribunal Regional Eleitoral, mediante avaliação anual de necessidades, contada a partir do término do primeiro ato requisitório, que alcançaria o prazo máximo de 5 anos.
40.	Não obstante, o §1 do art. 6º da citada resolução disciplina que "os prazos de requisição dos servidores atualmente à disposição dos cartórios das zonas eleitorais consideram-se iniciados em 4 de julho de 2016, data da publicação da Resolução-TSE 23.484/2016", prazo esse que somente foi alcançado após o encaminhamento das respostas das diligências efetuadas.
41.	Com isso não restaram configuradas situações de não aderência dos Tribunais Regionais Eleitorais do Brasil aos critérios e limites definidos na aludida Resolução TSE 23.523/2017, quanto aos prazos requisitórios.
IV - Do percentual e prazo de permanência dos servidores requisitados nas secretarias dos Tribunais Regionais Eleitorais
42.	O quadro abaixo demonstra o quantitativo de requisitados nas secretarias dos TREs em comparação com o quantitativo dos cargos efetivos do quadro de pessoal permanente nas secretarias dos respectivos tribunais, assim como o prazo de permanência dos requisitados:
Quadro 2 - Quantitativo de requisitados nas secretarias dos TREs em comparação com o quantitativo dos cargos efetivos do quadro de pessoal permanente
	Tribunal
Regional
Eleitoral
	Requisitados na Secretaria do Tribunal
	Cargos efetivos do quadro de pessoal permanente na secretaria do Tribunal
	Requisitados na Secretaria do Tribunal

				Até 1 ano
	A mais de 1 ano

	TRE-AC
	0
	111
	0
	0

	TRE-AL
	0
	158
	0
	0

	TRE-AP
	0
	99
	0
	0

	TRE-AM
	5
	196
	2
	3

	TRE-BA
	0
	463
	0
	0

	TRE-CE
	1
	358
	1
	0

	TRE-DF
	6
	185
	0
	6

	TRE-GO
	15
	246
	14
	1³

	TRE-MA
	1
	265
	0
	1

	TRE-MT
	4
	172
	4
	0

	TRE-MS
	0
	175
	0
	0

	TRE-MG
	0
	1766
	0
	0

	TRE-PA
	0
	276
	0
	0

	TRE-PB
	1
	250
	1
	0

	TRE-PR
	1
	430
	1
	0

	TRE-PE
	1
	410
	1¹
	0

	TRE-PI
	2
	215
	2
	0

	TRE-RJ
	13
	496
	3
	10

	TRE-RN
	1
	243
	1
	0

	TRE-RS
	0
	775
	0
	0

	TRE-ES
	4
	194
	1
	3

	TRE-RR
	3
	79
	3
	0

	TRE-RO
	6
	205
	0
	6²

	TRE-SC
	0
	256
	0
	0

	TRE-SP
	10
	851
	0
	10

	TRE-SE
	0
	138
	0
	0

	TRE-TO
	1
	138
	1
	0

¹ - Prazo encerrado em 15/2/2021 - segundo o tribunal informante.
² - O TRE/RO informou 7 (requisitados com mais de 1 ano) , o que foi desconsiderado considerando a incompatibilidade com o total de requisitados.
³ - Exercendo cargo comissionado CJ-2.
43.	A requisição de servidores para as secretarias dos tribunais está disciplinada no art. 9º da Resolução TSE 23.523/2017 nestes termos:
Art. 9º Compete aos tribunais eleitorais, por ato de seu presidente, requisitar servidores, quando houver acúmulo ocasional do serviço de sua Secretaria.
§ 1º O quantitativo de servidores requisitados não excederá a 5% (cinco por cento) do número de cargos efetivos do quadro de pessoal permanente do Tribunal, com lotação na respectiva Secretaria.
§ 2º As requisições para as secretarias dos tribunais eleitorais serão feitas por prazo certo e não excederão a um ano.
§ 3º Esgotado o prazo fixado neste artigo, o servidor será desligado automaticamente, devendo retornar ao órgão de origem.
44.	Quanto ao percentual do quantitativo de servidores requisitados de que trata o §1 do art. 9º da Resolução TSE 23.523/2017, que estabelece o percentual máximo de 5% do número de cargos efetivos do quadro permanente do respectivo tribunal, restou observado que apenas o TRE-GO ultrapassou o referido percentual considerando a existência de 15 servidores requisitados em um universo de 246 servidores efetivos do quadro de pessoal permanente, o que resultou num percentual de servidores requisitados de 6,09 %.
45.	Contudo o TRE-GO esclareceu que "extrapolou em 3 requisições o limite legalmente estabelecido, em virtude de que existiam requisições aprovadas pelo Tribunal Pleno, porém os servidores demoraram a se apresentar para entrar em exercício no Tribunal". Segundo aquele Tribunal "esse fato gerou inconsistências no Sistema de Gestão de Recursos Humanos - SGRH, uma vez que o servidor so¿ e¿ cadastrado nele e entra nos relatórios após o efetivo exercício". Ressaltou, ainda, que "atualmente (setembro/2021) o quantitativo está de acordo com a legislação vigente, uma vez que contamos com apenas 5 servidores requisitados na Secretaria do Tribunal" (peça 220, p. 6) .
46.	No que se refere ao prazo da requisição regulamentado nos §§ 2º e 3º da citada resolução, a ser efetivado por prazo certo, não superior a um ano, com o desligamento automático e retorno ao órgão de origem após o esgotamento do prazo, verificou-se que os TREs do Amazonas, Distrito Federal, Goiás, Maranhão, Rio de Janeiro, Espírito Santo, Rondônia e São Paulo, não observaram, em um primeiro momento, os critérios estabelecidos pela Resolução TSE 23.523/2017 conforme as informações prestadas.
47.	Não obstante, o TRE-GO informou que o servidor requisitado por mais de um ano na Secretaria, Maurício Simplício do Nascimento, esta¿ amparado pelo art. 4º da Lei 6.999/82 por estar exercendo Cargo Comissionado nível CJ-2 na Secretaria do Tribunal (peça 220, p. 6) . 
48.	Situação semelhante foi observada com 3 servidores requisitados no TRE-ES consoante esclarecimentos constantes na peça 143, p. 7 e quanto aos 10 servidores requisitados no TRE/RJ, com mais de 1 ano, conforme informações de peça 173, p. 7.
49.	Na mesma toada o TRE/SP esclareceu que "dentre os 10 (dez) servidores em exercício na Secretaria, há 4 da Justiça Eleitoral (TSE e outros Regionais) , na condição de cedidos (art. 93, inciso I, da Lei 8.112/1990) , cadastrados na situação funcional "requisitado", conferido a eles, no módulo Requisição do Sistema de Gestão de Recursos Humanos (SGRH) , o mencionado enquadramento legal" e que "os outros 6 (seis) , do Poder Executivo Estadual, estão designados para função comissionada e deverão retornar aos respectivos órgãos de origem em 4 de julho de 2021"  (peça 159, p. 4) .
50.	Já o TRE/DF, por seu turno, em sua justificativa (peça 165, p. 4) , informou que em 1/1/2021 os servidores requisitados que se encontravam na Secretaria do Tribunal foram devolvidos aos respectivos órgãos de origem e que em 2/2/2021, véspera das informações prestadas em resposta à diligência, não possuíam servidores requisitados na Secretaria do Tribunal.
51.	Com isso, salutar determinar aos demais tribunais regionais eleitorais mencionados que não apresentaram as eventuais justificativas para que procedam, se não ainda não o fizeram, a devolução dos servidores em situação incompatível com o art. 9º da Resolução TSE 23.523/2017.
ANÁLISE DOS COMENTÁRIOS DOS GESTORES
Resolução 315/2020
Art. 14. A unidade técnica instrutiva deve oportunizar aos destinatários das deliberações a apresentação de comentários sobre as propostas de determinação e/ou recomendação, solicitando, em prazo compatível, informações quanto às consequências práticas da implementação das medidas aventadas e eventuais alternativas.
§ 1º A manifestação a que se refere o caput deve ser viabilizada mediante o envio do relatório preliminar da fiscalização ou da instrução que contenha as propostas de determinação ou recomendação.
52.	Em atendimento à Resolução TCU 315/2020, foram expedidos os ofícios 59321/2021-TCU/Seproc (peça 225) ao TRE do Amazonas, 59322/2021-TCU/Seproc (peça 226) ao TRE do Maranhão e o 59323/2021-TCU/Seproc (peça 227) ao TRE de Rondônia.
53.	A manifestação do TRE do Maranhão está juntada à peça 231, a do TRE do Amazonas está juntada às peças 232 a 236 e a do TRE de Rondônia está juntada às peças 237 a 242.
Manifestação do TRE do Maranhão
54.	Cita a Lei de Requisição 6.999/1982, a qual em seu art. 4º traz exceção à regra nos seguintes termos: "Exceto no caso para nomeação para cargo em comissão, as requisições para as secretarias dos tribunais eleitorais, serão feitas por prazo certo, não excedente de 1 (um) ano."
54.1.	Esclarece que o servidor requisitado, Sr. Gualter Gonçalves Lopes Júnior, presta serviços desde 5/9/2007 e vem ocupando o cargo comissionado de Secretário de Tecnologia da Informação e Comunicação, estando amparado, portanto, pela lei mencionada acima.
55.	Portanto, uma vez que o caso se enquadra na exceção prevista no art. 4º da Lei 6.999/1982, restou demonstrado o saneamento da questão relativo a este servidor.
Manifestação do TRE do Amazonas
56.	Informa que os três servidores a que se refere o relatório do TCU são: 1º)  Carmen Lúcia de Andrade Magalhães Costa; 2º) Thiago Bruno Tavares Edwards; e 3º) Paulo de Tarso Lima. Afirma que em relação a qualquer dos três não havia e não há qualquer irregularidade no prazo de permanência na secretaria do TRE.
56.1.	Esclarece que a servidora Cármen Lúcia de Andrade Magalhães Costa era exercente do cargo em comissão de Coordenadora de Assistência Médica e Social - COMED, do qual foi exonerada em 02/07/2021, conforme Portaria 333/2021-TRE/AM (peça 235) . Sua permanência na secretaria do tribunal por mais de 1 (um) estava amparada pela exceção do art. 4º da Lei n. 6.999/82.
Art . 4º - Exceto no caso de nomeação para cargo em comissão, as requisições para as Secretarias dos Tribunais Eleitorais, serão feitas por prazo certo, não excedente de 1  (um) ano.
57.	Tal como relatado no item 54 acima, trata-se de caso semelhante, de modo que considera-se saneada a questão quanto a esta servidora;
58.	Quanto aos servidores Thiago Bruno Tavares Edwards e Paulo de Tarso Lima, ambos foram requisitados para cartórios eleitorais com prazo de permanência de até 5 (cinco) anos, conforme art. 6º da Resolução TSE n. 23.523/2017. Dentro desse prazo, os dois servidores tiveram lotação na secretaria do tribunal por 1 (um) ano, após o quê o primeiro passou a ter a condição de cedido, nos termos do art. 93, § 5º, da Lei n. 8.112/1990, exercendo função comissionada a partir de 1/1/2021, conforme faz prova o Ofício n. 682/2020/GABPRES/TRE-AM (peça 234) e, o segundo, retornou ao cartório eleitoral para cumprir, na condição de requisitado, o prazo remanescente fixado no art. 6º da Resolução-TSE 23.523/2017 c/c art. 1º da Resolução-TSE n. 23.643/2021, consoante Portaria n. 415/2021/TRE-AM (peça 236) .
59.	O caso refere-se a servidores requisitados inicialmente para exercício de cargo comissionado, cujo prazo vai até cinco anos, sendo que um deles está atualmente na condição de cedido nos termos do art. 93, § 5º, da Lei n. 8.112/1990. Dessa forma, também para esses casos, consideramos saneadas as questões apresentadas no relatório preliminar do TCU.
Manifestação do TRE de Rondônia
60.	À peça 237, o órgão relata a situação de quatro servidores apontados como situação irregular. Um deles, a servidora Fabiana Vasconcelos de Souza solicitou retorno ao órgão de origem, previsto para ter ocorrido a partir do dia 08/11/2021. Portanto, em assim sendo, fica saneada irregularidade referente a esta servidora. Ademais, contatamos o órgão via telefone e fomos informados que, de fato, a servidora não está mais no órgão, conforma consta do documento juntado à peça 245.
61.	Com relação a outros dois servidores, os Srs. Francisco Roberto Tavares da Silva e José de Barros Gonçalves Filho, o TRE/RO informa que têm a situação enquadrada como Força de Trabalho por prazo indeterminado, conforme Lei 13.681/2018, artigos 16 e 17.
art. 16. As pessoas a que se refere esta Lei prestarão serviços aos respectivos Estados ou a seus Municípios, na condição de servidores cedidos, sem ônus para o cessionário, até seu aproveitamento em órgão ou entidade da administração federal direta, autárquica ou fundacional, podendo os Estados, por conta e delegação da União, adotar os procedimentos necessários à cessão de servidores a seus Municípios.
Art. 17. O aproveitamento dos servidores e empregados previsto no art. 16 desta Lei dar-se-á por ato de cessão ou pela alteração de exercício para compor força de trabalho.
61.1.	Esta lei trata dos servidores dos extintos territórios federais, os quais podem ser cedidos a órgãos federais, estaduais ou municipais sem prejuízo das respectivas remunerações, sendo a cessão por prazo indeterminado, de modo que não há irregularidade na cessão desses dois servidores ao TRE/RO.
62.	Por outro lado, o órgão reconhece a irregularidade quanto à requisição do servidor Antônio Roberto dos Santos Ferreira (engenheiro) e se justifica que o GABPRES decidiu pela renovação da requisição até 31/12/2021, em caráter excepcional, diante da inexistência de cargo efetivo de engenheiro no quadro de pessoal TRE/RO, bem assim, no intuito de evitar embaraços ao bom andamento das obras e reformas da Justiça Eleitoral, fato que redundaria em severos prejuízos ao erário (justificativa à peça 238) .
63.	Entretanto, ao contatar o órgão sobre a situação do servidor, via telefone, fomos informados que foi decidido manter a sua requisição por mais um ano, até 31/12/2022, conforme consta do documento juntado à peça 246, de modo que a irregularidade persiste.
64.	Conforme parágrafos 2º e 3º do art. 9 da Resolução-TSE 23.523/2017, a situação do servidor é irregular, o que demandaria determinação para a sua devolução imediata para o órgão de origem. Não obstante, a devolução neste momento provocaria danos sensíveis ao TRE-RO, conforme consta do documento de peça 246. Sendo assim, somos pelo parecer que o TCU excepcionalmente tolere a requisição do servidor até 31/12/2022 por atender a uma situação de interesse público e que, a princípio, não revela prejuízos a nenhum órgão ou à Administração Pública.
65.	Com efeito, para solução da questão, basta que o TCU determine ao TRE-RO que devolva o servidor ao órgão de origem após a data de 31/12/2022, sem possibilidade de prorrogação da requisição.
CONCLUSÃO
66.	Procurou-se verificar nos presentes autos a aderência dos Tribunais Regionais Eleitorais do Brasil aos critérios e limites definidos na Resolução-TSE 23.523/2017 nos termos exarados no item 9.2 do Acórdão 1345/2020-TCU-Plenário.
67.	O exame técnico realizado constatou, consoante as informações carreadas aos autos, que os TREs observaram a Resolução-TSE 23.523/2017 no que se refere à relação do total de servidores requisitados frente aos servidores efetivos nos Tribunais, ao quantitativo de servidores requisitados nos cartórios eleitorais e aos prazos de requisição dos servidores federais, estaduais e municipais.
68.	No que se refere ao percentual e prazo de permanência de servidores requisitados nas secretarias dos Tribunais Regionais Eleitorais, observou-se que TREs do Amazonas, Maranhão e Rondônia extrapolaram, sem a apresentação de eventuais justificativas, o prazo de 1 ano estabelecido no art. 9º, parágrafos 2º e 3º, da Resolução TSE 23.523/2017. 
69.	Conforme relatado nos itens 54 a 65, após manifestação dos gestores, verificou-se que persiste irregularidade somente quanto a um servidor do TRE-RO, de modo que se deve determinar ao referido TRE que proceda, após a data de 31/12/2022, a devolução ao órgão de origem do servidor Antônio Roberto dos Santos Ferreira (engenheiro) pelo fato de a requisição estar em desconformidade com os parágrafos 2º e 3º do art. 9 da Resolução TSE 23.523/2017.
70.	Por derradeiro, propõe-se apensar este processo ao TC Processo 014.770/2009-9 (Relatório de Auditoria) nos termos do art. 169, inciso I, do RITCU.
PROPOSTA DE ENCAMINHAMENTO
71.	Diante do exposto, submetem-se os autos à consideração superior, propondo:
a) conhecer da presente denúncia por preencher os requisitos de admissibilidade previstos no art. 235, caput do RITCU, para, no mérito, dar-lhe provimento parcial;
b) determinar ao Tribunal Regional Eleitoral de Rondônia (TRE-RO) , nos termos do art.4°, inciso I da Resolução TCU 315/2020, que proceda, após 31/12/2022, a devolução ao órgão de origem do servidor Antônio Roberto dos Santos Ferreira (engenheiro) , por estar em desconformidade com os parágrafos 2º e 3º do art. 9 da Resolução -TSE 23.523/2017;
c) informar ao denunciante que o conteúdo da deliberação que vier a ser proferida poderá ser consultado no endereço www.tcu.gov.br/acordaos
d) apensar este processo ao TC Processo 014.770/2009-9 (Relatório de Auditoria) nos termos do art. 169, inciso I, do RITCU.
É o Relatório.

ANEXOS DO RELATÓRIO
ANEXO I
Planilhas de cálculo do percentual da força de trabalho e do Total de Servidores Ativos (TSA) e dos Servidores Requisitados (SR) em relação ao Força de Trabalho Total (TFT) dos servidores dos TRE:
		TRE-ES (peça 143) 

	Exerc.
	TSA
	SR
	TFT
	%SR
	%TSA

	2016
	322
	98
	420
	23%
	77%

	2017
	333
	97
	430
	23%
	77%

	2018
	329
	98
	427
	23%
	77%

	2019
	328
	97
	425
	23%
	77%

	2020
	329
	98
	427
	23%
	77%

		TRE-BA (peça 144) 

	Exerc.
	TSA
	SR
	TFT
	%SR
	%TSA

	2016
	850
	506
	1356
	37%
	63%

	2017
	895
	490
	1385
	35%
	65%

	2018
	894
	627
	1521
	41%
	59%

	2019
	895
	510
	1405
	36%
	64%

	2020
	867
	643
	1510
	43%
	57%

		TRE-RN (peça 145) 

	Exerc.
	TSA
	SR
	TFT
	%SR
	%TSA

	2016
	351
	189
	540
	35%
	65%

	2017
	348
	165
	513
	32%
	68%

	2018
	349
	182
	531
	34%
	66%

	2019
	349
	176
	525
	34%
	66%

	2020
	349
	185
	534
	35%
	65%

		TRE-AL (peça 147) 

	Exerc.
	TSA
	SR
	TFT
	%SR
	%TSA

	2016
	159
	91
	160
	36%
	64%

	2017
	156
	115
	157
	42%
	58%

	2018
	158
	117
	159
	43%
	57%

	2019
	158
	112
	159
	41%
	59%

	2020
	158
	114
	158
	42%
	58%

		TRE-RR (peça 148) 

	Exerc.
	TSA
	SR
	TFT
	%SR
	%TSA

	2016
	111
	28
	139
	20%
	80%

	2017
	113
	26
	139
	19%
	81%

	2018
	110
	26
	136
	19%
	81%

	2019
	105
	22
	127
	17%
	83%

	2020
	107
	24
	131
	18%
	82%

		TRE-RS (peça 149) 

	Exerc.
	TSA
	SR
	TFT
	%SR
	%TSA

	2016
	786
	316
	1102
	29%
	71%

	2017
	793
	324
	1117
	29%
	71%

	2018
	776
	290
	1066
	27%
	73%

	2019
	761
	308
	1069
	29%
	71%

	2020
	775
	327
	1102
	30%
	70%

		TRE-MT (peça 151) 

	Exerc.
	TSA
	SR
	TFT
	%SR
	%TSA

	2016
	286
	194
	480
	40%
	60%

	2017
	292
	176
	468
	38%
	62%

	2018
	289
	191
	480
	40%
	60%

	2019
	279
	199
	478
	42%
	58%

	2020
	277
	213
	490
	43%
	57%

		TRE-GO (peça 153) 

	Exerc.
	TSA
	SR
	TFT
	%SR
	%TSA

	2016
	435
	119
	554
	21%
	79%

	2017
	451
	144
	595
	24%
	76%

	2018
	453
	189
	642
	29%
	71%

	2019
	456
	208
	664
	31%
	69%

	2020
	459
	254
	713
	36%
	64%

		TRE-PR (peça 154) 

	Exerc.
	TSA
	SR
	TFT
	%SR
	%TSA

	2016
	842
	99
	941
	11%
	89%

	2017
	829
	124
	953
	13%
	87%

	2018
	821
	134
	955
	14%
	86%

	2019
	844
	146
	990
	15%
	85%

	2020
	869
	153
	1022
	15%
	85%

		TRE-SC (peça 157) 

	Exerc.
	TSA
	SR
	TFT
	%SR
	%TSA

	2016
	499
	188
	687
	27%
	73%

	2017
	511
	174
	685
	25%
	75%

	2018
	494
	174
	668
	26%
	74%

	2019
	476
	159
	635
	25%
	75%

	2020
	490
	165
	655
	25%
	75%

		TRE-PA (peça 158) 

	Exerc.
	TSA
	SR
	TFT
	%SR
	%TSA

	2016
	449
	329
	778
	42%
	58%

	2017
	490
	320
	810
	40%
	60%

	2018
	482
	325
	807
	40%
	60%

	2019
	477
	288
	765
	38%
	62%

	2020
	481
	324
	805
	40%
	60%

		TRE-SP (peça 159) 

	Exerc.
	TSA
	SR
	TFT
	%SR
	%TSA

	2016
	1997
	2130
	4127
	52%
	48%

	2017
	2049
	1973
	4022
	49%
	51%

	2018
	1997
	2039
	4036
	51%
	49%

	2019
	1956
	1955
	3911
	50%
	50%

	2020
	1992
	2077
	4069
	51%
	49%

		TRE-PI (peça 162) 

	Exerc.
	TSA
	SR
	TFT
	%SR
	%TSA

	2016
	374
	148
	522
	28%
	72%

	2017
	378
	175
	553
	32%
	68%

	2018
	370
	164
	534
	31%
	69%

	2019
	372
	144
	516
	28%
	72%

	2020
	375
	133
	508
	26%
	74%

		TRE-DF (peça 165) 

	Exerc.
	TSA
	SR
	TFT
	%SR
	%TSA

	2016
	191
	210
	401
	52%
	48%

	2017
	197
	225
	422
	53%
	47%

	2018
	193
	223
	416
	54%
	46%

	2019
	184
	171
	355
	48%
	52%

	2020
	191
	108
	299
	36%
	64%

		TRE-MG (peça 167) 

	Exerc.
	TSA
	SR
	TFT
	%SR
	%TSA

	2016
	1719
	593
	2312
	26%
	74%

	2017
	1751
	590
	2341
	25%
	75%

	2018
	1726
	570
	2296
	25%
	75%

	2019
	1701
	584
	2285
	26%
	74%

	2020
	1696
	591
	2287
	26%
	74%

		TRE-TO (peça 168) 

	Exerc.
	TSA
	SR
	TFT
	%SR
	%TSA

	2016
	187
	106
	293
	36%
	64%

	2017
	184
	73
	257
	28%
	72%

	2018
	187
	92
	279
	33%
	67%

	2019
	192
	92
	284
	32%
	68%

	2020
	201
	94
	295
	32%
	68%

		TRE-CE (peça 171) 

	Exerc.
	TSA
	SR
	TFT
	%SR
	%TSA

	2016
	604
	526
	1130
	47%
	53%

	2017
	617
	374
	991
	38%
	62%

	2018
	617
	418
	1035
	40%
	60%

	2019
	617
	426
	1043
	41%
	59%

	2020
	626
	438
	1064
	41%
	59%

		TRE-RJ (peça 174) 

	Exerc.
	TSA
	SR
	TFT
	%SR
	%TSA

	2016
	1227
	235
	1462
	16%
	84%

	2017
	1207
	171
	1378
	12%
	88%

	2018
	1176
	139
	1315
	11%
	89%

	2019
	1167
	94
	1261
	7%
	93%

	2020
	1202
	99
	1301
	8%
	92%

		TRE-RO (peça 181) 

	Exerc.
	TSA
	SR
	TFT
	%SR
	%TSA

	2016
	194
	71
	265
	27%
	73%

	2017
	203
	78
	281
	28%
	72%

	2018
	198
	91
	289
	31%
	69%

	2019
	193
	109
	302
	36%
	64%

	2020
	191
	123
	314
	39%
	61%

		TRE-AC (peça 183) 

	Exerc.
	TSA
	SR
	TFT
	%SR
	%TSA

	2016
	112
	43
	155
	28%
	72%

	2017
	114
	33
	147
	22%
	78%

	2018
	111
	37
	148
	25%
	75%

	2019
	113
	39
	152
	26%
	74%

	2020
	112
	42
	154
	27%
	73%

		TRE-PE (peça 188) 

	Exerc.
	TSA
	SR
	TFT
	%SR
	%TSA

	2016
	675
	376
	1051
	36%
	64%

	2017
	695
	377
	1072
	35%
	65%

	2018
	674
	323
	997
	32%
	68%

	2019
	667
	378
	1045
	36%
	64%

	2020
	677
	332
	1009
	33%
	67%

		TRE-AP (peça 190) 

	Exerc.
	TSA
	SR
	TFT
	%SR
	%TSA

	2016
	124
	13
	137
	9%
	91%

	2017
	125
	18
	143
	13%
	87%

	2018
	124
	26
	150
	17%
	83%

	2019
	120
	23
	143
	16%
	84%

	2020
	118
	18
	136
	13%
	87%

		TRE-PB (peça 191) 

	Exerc.
	TSA
	SR
	TFT
	%SR
	%TSA

	2016
	371
	252
	623
	40%
	60%

	2017
	368
	211
	579
	36%
	64%

	2018
	363
	234
	597
	39%
	61%

	2019
	358
	221
	579
	38%
	62%

	2020
	362
	199
	561
	35%
	65%

		TRE-MA (peça 193) 

	Exerc.
	TSA
	SR
	TFT
	%SR
	%TSA

	2016
	498
	234
	732
	32%
	68%

	2017
	496
	182
	678
	27%
	73%

	2018
	487
	207
	694
	30%
	70%

	2019
	481
	202
	683
	30%
	70%

	2020
	476
	195
	671
	29%
	71%

		TRE-AM (peça 198) 

	Exerc.
	TSA
	SR
	TFT
	%SR
	%TSA

	2016
	322
	195
	517
	38%
	62%

	2017
	322
	184
	506
	36%
	64%

	2018
	287
	177
	464
	38%
	62%

	2019
	287
	179
	466
	38%
	62%

	2020
	260
	184
	444
	41%
	59%

		TRE-MS (peça 201) 

	Exerc.
	TSA
	SR
	TFT
	%SR
	%TSA

	2016
	278
	149
	427
	35%
	65%

	2017
	279
	146
	425
	34%
	66%

	2018
	274
	161
	435
	37%
	63%

	2019
	267
	183
	450
	41%
	59%

	2020
	269
	195
	464
	42%
	58%

	TRE-SE (peça 221) 

	Exerc.
	TSA
	SR
	TFT
	%SR
	%TSA

	2016
	184
	113
	297
	38%
	62%

	2017
	206
	98
	304
	32%
	68%

	2018
	210
	105
	315
	33%
	67%

	2019
	208
	113
	321
	35%
	65%

	2020
	205
	115
	320
	36%
	64%

ANEXO II
Prazos de requisição de servidores públicos federais, estaduais e municipais nos cartórios eleitorais.
	TRE-AC
	Requisitados do Serviço Púbico Federal nos Cartórios em 1/2/2021

		até 1 ano
	1 a 2 anos
	2 a 3 anos
	3 a 4 anos
	4 a 5 anos
	5 a 6 anos
	mais de 6 anos

		1
	0
	0
	0
	0
	0
	2

		Requisitados do Serviço Púbico Estadual nos Cartórios Eleitorais em 1/2/2021

		até 1 ano
	1 a 2 anos
	2 a 3 anos
	3 a 4 anos
	4 a 5 anos
	mais de 5 anos

		4
	5
	1
	1
	2
	7

		Requisitados do Serviço Púbico Municipal nos Cartórios Eleitorais em 1/2/2021

		até 1 ano
	1 a 2 anos
	2 a 3 anos
	3 a 4 anos
	4 a 5 anos
	mais de 5 anos

		2
	4
	3
	0
	2
	8

	TRE-AL
	Requisitados do Serviço Púbico Federal nos Cartórios - 31/12/2020

		até 1 ano
	1 a 2 anos
	2 a 3 anos
	3 a 4 anos
	4 a 5 anos
	5 a 6 anos
	mais de 6 anos

		0
	0
	0
	0
	0
	0
	0

		Requisitados do Serviço Púbico Estadual nos Cartórios Eleitorais - 31/12/2020

		até 1 ano
	1 a 2 anos
	2 a 3 anos
	3 a 4 anos
	4 a 5 anos
	mais de 5 anos

		0
	0
	0
	0
	4
	0

		Requisitados do Serviço Púbico Municipal nos Cartórios Eleitorais - 31/12/2020

		até 1 ano
	1 a 2 anos
	2 a 3 anos
	3 a 4 anos
	4 a 5 anos
	mais de 5 anos

		9
	7
	13
	15
	66
	0

	TRE-AM
	Requisitados do Serviço Púbico Federal nos Cartórios - 31/12/2020

		até 1 ano
	1 a 2 anos
	2 a 3 anos
	3 a 4 anos
	4 a 5 anos
	5 a 6 anos
	mais de 6 anos

		3
	3
	0
	0
	0
	0
	0

		Requisitados do Serviço Púbico Estadual nos Cartórios Eleitorais - 31/12/2020

		até 1 ano
	1 a 2 anos
	2 a 3 anos
	3 a 4 anos
	4 a 5 anos
	mais de 5 anos

		0
	2
	2
	0
	3
	10

		Requisitados do Serviço Púbico Municipal nos Cartórios Eleitorais - 31/12/2020

		até 1 ano
	1 a 2 anos
	2 a 3 anos
	3 a 4 anos
	4 a 5 anos
	mais de 5 anos

		21
	17
	16
	12
	16
	74

	TRE-BA¹
	Requisitados do Serviço Púbico Federal nos Cartórios - 14/1/2021

		até 1 ano
	1 a 2 anos
	2 a 3 anos
	3 a 4 anos
	4 a 5 anos
	5 a 6 anos
	mais de 6 anos

		6
	4
	7
	6
	0
	2
	2

		Requisitados do Serviço Púbico Estadual nos Cartórios Eleitorais - 14/1/2021

		até 1 ano
	1 a 2 anos
	2 a 3 anos
	3 a 4 anos
	4 a 5 anos
	mais de 5 anos

		14
	10
	9
	5
	3
	51

		Requisitados do Serviço Púbico Municipal nos Cartórios Eleitorais - 14/1/2021

		até 1 ano
	1 a 2 anos
	2 a 3 anos
	3 a 4 anos
	4 a 5 anos
	mais de 5 anos

		187
	26
	40
	44
	33
	194

	TRE-CE
	Requisitados do Serviço Púbico Federal nos Cartórios - 31/12/2020

		até 1 ano
	1 a 2 anos
	2 a 3 anos
	3 a 4 anos
	4 a 5 anos
	5 a 6 anos
	mais de 6 anos

		4
	8
	50
	0
	0
	0
	0

		Requisitados do Serviço Púbico Estadual nos Cartórios Eleitorais -31/12/2020

		até 1 ano
	1 a 2 anos
	2 a 3 anos
	3 a 4 anos
	4 a 5 anos
	mais de 5 anos

		3
	0
	4
	0
	22
	0

		Requisitados do Serviço Púbico Municipal nos Cartórios Eleitorais - 31/12/2020

		até 1 ano
	1 a 2 anos
	2 a 3 anos
	3 a 4 anos
	4 a 5 anos
	mais de 5 anos

		35
	28
	34
	21
	213
	0

	TRE-DF
	Requisitados do Serviço Púbico Federal nos Cartórios - 31/12/2020

		até 1 ano
	1 a 2 anos
	2 a 3 anos
	3 a 4 anos
	4 a 5 anos
	5 a 6 anos
	mais de 6 anos

		28
	26
	21
	1
	2
	0
	0

		Requisitados do Serviço Púbico Estadual nos Cartórios Eleitorais - 31/12/2020

		até 1 ano
	1 a 2 anos
	2 a 3 anos
	3 a 4 anos
	4 a 5 anos
	mais de 5 anos

		11
	5
	0
	1
	7
	0

		Requisitados do Serviço Púbico Municipal nos Cartórios Eleitorais - 31/12/2020

		até 1 ano
	1 a 2 anos
	2 a 3 anos
	3 a 4 anos
	4 a 5 anos
	mais de 5 anos

		0
	0
	0
	0
	0
	0

	TRE-GO
	Requisitados do Serviço Púbico Federal nos Cartório 28/1/2021

		até 1 ano
	1 a 2 anos
	2 a 3 anos
	3 a 4 anos
	4 a 5 anos
	5 a 6 anos
	mais de 6 anos

		2
	1
	5
	0
	0
	0
	0

		Requisitados do Serviço Púbico Estadual nos Cartórios Eleitorais - 28/1/2021

		até 1 ano
	1 a 2 anos
	2 a 3 anos
	3 a 4 anos
	4 a 5 anos
	mais de 5 anos

		16
	10
	25
	13
	23
	30

		Requisitados do Serviço Púbico Municipal nos Cartórios Eleitorais - 28/1/2021

		até 1 ano
	1 a 2 anos
	2 a 3 anos
	3 a 4 anos
	4 a 5 anos
	mais de 5 anos

		16
	12
	15
	16
	19
	34

	TRE-MA
	Requisitados do Serviço Púbico Federal nos Cartórios - 25/1/2021

		até 1 ano
	1 a 2 anos
	2 a 3 anos
	3 a 4 anos
	4 a 5 anos
	5 a 6 anos
	mais de 6 anos

		3
	3
	4
	1
	0
	0
	0

		Requisitados do Serviço Púbico Estadual nos Cartórios Eleitorais - 25/1/2021

		até 1 ano
	1 a 2 anos
	2 a 3 anos
	3 a 4 anos
	4 a 5 anos
	mais de 5 anos

		0
	0
	0
	0
	16
	0

		Requisitados do Serviço Púbico Municipal nos Cartórios Eleitorais - 25/1/2021

		até 1 ano
	1 a 2 anos
	2 a 3 anos
	3 a 4 anos
	4 a 5 anos
	mais de 5 anos

		15
	10
	15
	18
	108
	0

	TRE-MT
	Requisitados do Serviço Púbico Federal nos Cartórios - 30/12/2020

		até 1 ano
	1 a 2 anos
	2 a 3 anos
	3 a 4 anos
	4 a 5 anos
	5 a 6 anos
	mais de 6 anos

		3
	6
	0
	0
	0
	0
	0

		Requisitados do Serviço Púbico Estadual nos Cartórios Eleitorais - 30/12/2020

		até 1 ano
	1 a 2 anos
	2 a 3 anos
	3 a 4 anos
	4 a 5 anos
	mais de 5 anos

		20
	14
	9
	10
	14
	21

		Requisitados do Serviço Púbico Municipal nos Cartórios Eleitorais - 30/12/2020

		até 1 ano
	1 a 2 anos
	2 a 3 anos
	3 a 4 anos
	4 a 5 anos
	mais de 5 anos

		11
	19
	19
	14
	22
	24

	TRE-MS
	Requisitados do Serviço Púbico Federal nos Cartórios - 31/12/2020

		até 1 ano
	1 a 2 anos
	2 a 3 anos
	3 a 4 anos
	4 a 5 anos
	5 a 6 anos
	mais de 6 anos

		4
	7
	4
	16
	0
	0
	0

		Requisitados do Serviço Púbico Estadual nos Cartórios Eleitorais - 31/12/2020

		até 1 ano
	1 a 2 anos
	2 a 3 anos
	3 a 4 anos
	4 a 5 anos
	mais de 5 anos

		15
	17
	2
	5
	19
	0

		Requisitados do Serviço Púbico Estadual nos Cartórios Eleitorais - 31/12/2020

		até 1 ano
	1 a 2 anos
	2 a 3 anos
	3 a 4 anos
	4 a 5 anos
	mais de 5 anos

		15
	16
	16
	9
	50
	0

	TRE-MG
	Requisitados do Serviço Púbico Federal nos Cartórios - 31/12/2020

		até 1 ano
	1 a 2 anos
	2 a 3 anos
	3 a 4 anos
	4 a 5 anos
	5 a 6 anos
	mais de 6 anos

		13
	21
	12
	0
	0
	0
	0

		Requisitados do Serviço Púbico Estadual nos Cartórios Eleitorais - 31/12/2020

		até 1 ano
	1 a 2 anos
	2 a 3 anos
	3 a 4 anos
	4 a 5 anos
	mais de 5 anos

		7
	14
	8
	2
	3
	30

		Requisitados do Serviço Púbico Municipal nos Cartórios Eleitorais - 31/12/2020

		até 1 ano
	1 a 2 anos
	2 a 3 anos
	3 a 4 anos
	4 a 5 anos
	mais de 5 anos

		50
	59
	47
	56
	41
	225

	TRE-PA
	Requisitados do Serviço Púbico Federal nos Cartórios - 31/12/2020

		até 1 ano
	1 a 2 anos
	2 a 3 anos
	3 a 4 anos
	4 a 5 anos
	5 a 6 anos
	mais de 6 anos

		2
	1
	8
	2
	0
	0
	07

		Requisitados do Serviço Púbico Estadual nos Cartórios Eleitorais - 31/12/2020

		até 1 ano
	1 a 2 anos
	2 a 3 anos
	3 a 4 anos
	4 a 5 anos
	mais de 5 anos

		7
	3
	2
	4
	28
	0

		Requisitados do Serviço Púbico Municipal nos Cartórios Eleitorais - 31/12/2020

		até 1 ano
	1 a 2 anos
	2 a 3 anos
	3 a 4 anos
	4 a 5 anos
	mais de 5 anos

		46
	24
	22
	18
	157
	0

	TRE-PB
	Requisitados do Serviço Púbico Federal nos Cartórios - 31/12/2020

		até 1 ano
	1 a 2 anos
	2 a 3 anos
	3 a 4 anos
	4 a 5 anos
	5 a 6 anos
	mais de 6 anos

		6
	5
	20
	0
	0
	0
	0

		Requisitados do Serviço Púbico Estadual nos Cartórios Eleitorais - 31/12/2020

		até 1 ano
	1 a 2 anos
	2 a 3 anos
	3 a 4 anos
	4 a 5 anos
	mais de 5 anos

		9
	12
	12
	8
	6
	9

		Requisitados do Serviço Púbico Municipal nos Cartórios Eleitorais - 31/12/2020

		até 1 ano
	1 a 2 anos
	2 a 3 anos
	3 a 4 anos
	4 a 5 anos
	mais de 5 anos

		15
	18
	14
	6
	19
	39

	TRE-PR
	Requisitados do Serviço Púbico Federal nos Cartórios - 31/12/2020

		até 1 ano
	1 a 2 anos
	2 a 3 anos
	3 a 4 anos
	4 a 5 anos
	5 a 6 anos
	mais de 6 anos

		4
	1
	2
	0
	0
	0
	0

		Requisitados do Serviço Púbico Estadual nos Cartórios Eleitorais - 31/12/2020

		até 1 ano
	1 a 2 anos
	2 a 3 anos
	3 a 4 anos
	4 a 5 anos
	mais de 5 anos

		14
	14
	5
	8
	6
	0

		Requisitados do Serviço Púbico Municipal nos Cartórios Eleitorais - 31/12/2020

		até 1 ano
	1 a 2 anos
	2 a 3 anos
	3 a 4 anos
	4 a 5 anos
	mais de 5 anos

		19
	22
	15
	12
	31
	0

	TRE-PE
	Requisitados do Serviço Púbico Federal nos Cartórios - 31/12/2020

		até 1 ano
	1 a 2 anos
	2 a 3 anos
	3 a 4 anos
	4 a 5 anos
	5 a 6 anos
	mais de 6 anos

		50
	13
	10
	0
	0
	0
	0

		Requisitados do Serviço Púbico Estadual nos Cartórios Eleitorais - 31/12/2020

		até 1 ano
	1 a 2 anos
	2 a 3 anos
	3 a 4 anos
	4 a 5 anos
	mais de 5 anos

		4
	1
	3
	4
	27
	0

		Requisitados do Serviço Púbico Municipal nos Cartórios Eleitorais - 31/12/2020

		até 1 ano
	1 a 2 anos
	2 a 3 anos
	3 a 4 anos
	4 a 5 anos
	mais de 5 anos

		57
	26
	27
	10
	99
	0

	TRE-PI
	Requisitados do Serviço Púbico Federal nos Cartórios - 31/12/2020

		até 1 ano
	1 a 2 anos
	2 a 3 anos
	3 a 4 anos
	4 a 5 anos
	5 a 6 anos
	mais de 6 anos

		5
	2
	5
	0
	1
	0
	0

		Requisitados do Serviço Púbico Estadual nos Cartórios Eleitorais - 31/12/2020

		até 1 ano
	1 a 2 anos
	2 a 3 anos
	3 a 4 anos
	4 a 5 anos
	mais de 5 anos

		1
	3
	5
	1
	6
	0

		Requisitados do Serviço Púbico Municipal nos Cartórios Eleitorais - 31/12/2020

		até 1 ano
	1 a 2 anos
	2 a 3 anos
	3 a 4 anos
	4 a 5 anos
	mais de 5 anos

		14
	11
	8
	15
	54
	0

	TRE-RJ
	Requisitados do Serviço Púbico Federal nos Cartórios - 31/12/2020

		até 1 ano
	1 a 2 anos
	2 a 3 anos
	3 a 4 anos
	4 a 5 anos
	5 a 6 anos
	mais de 6 anos

		13
	6
	0
	0
	0
	0
	0

		Requisitados do Serviço Púbico Estadual nos Cartórios Eleitorais - 31/12/2020

		até 1 ano
	1 a 2 anos
	2 a 3 anos
	3 a 4 anos
	4 a 5 anos
	mais de 5 anos

		2
	5
	1
	0
	0
	2

		Requisitados do Serviço Púbico Municipal nos Cartórios Eleitorais - 31/12/2020

		até 1 ano
	1 a 2 anos
	2 a 3 anos
	3 a 4 anos
	4 a 5 anos
	mais de 5 anos

		8
	7
	14
	9
	6
	13

	TRE-RN
	Requisitados do Serviço Púbico Federal nos Cartórios - 31/12/2020

		até 1 ano
	1 a 2 anos
	2 a 3 anos
	3 a 4 anos
	4 a 5 anos
	5 a 6 anos
	mais de 6 anos

		32
	25
	12
	0
	0
	0
	0

		Requisitados do Serviço Púbico Estadual nos Cartórios Eleitorais - 31/12/2020

		até 1 ano
	1 a 2 anos
	2 a 3 anos
	3 a 4 anos
	4 a 5 anos
	mais de 5 anos

		3
	7
	4
	2
	2
	15

		Requisitados do Serviço Púbico Municipal nos Cartórios Eleitorais - 31/12/2020

		até 1 ano
	1 a 2 anos
	2 a 3 anos
	3 a 4 anos
	4 a 5 anos
	mais de 5 anos

		17
	23
	25
	13
	12
	37

	TRE-RS
	Requisitados do Serviço Púbico Federal nos Cartórios - 15/1/2021

		até 1 ano
	1 a 2 anos
	2 a 3 anos
	3 a 4 anos
	4 a 5 anos
	5 a 6 anos
	mais de 6 anos

		3
	14
	5
	0
	0
	0
	0

		Requisitados do Serviço Púbico Estadual nos Cartórios Eleitorais - 15/1/2021

		até 1 ano
	1 a 2 anos
	2 a 3 anos
	3 a 4 anos
	4 a 5 anos
	mais de 5 anos

		0
	2
	0
	1
	15
	0

		Requisitados do Serviço Púbico Municipal nos Cartórios Eleitorais - 15/1/2021

		até 1 ano
	1 a 2 anos
	2 a 3 anos
	3 a 4 anos
	4 a 5 anos
	mais de 5 anos

		18
	49
	32
	45
	143
	0

	TRE-ES
	Requisitados do Serviço Púbico Federal nos Cartórios - 31/12/2020

		até 1 ano
	1 a 2 anos
	2 a 3 anos
	3 a 4 anos
	4 a 5 anos
	5 a 6 anos
	mais de 6 anos

		1
	1
	0
	0
	0
	0
	0

		Requisitados do Serviço Púbico Estadual nos Cartórios Eleitorais - 31/12/2020

		até 1 ano
	1 a 2 anos
	2 a 3 anos
	3 a 4 anos
	4 a 5 anos
	mais de 5 anos

		0
	4
	1
	1
	6
	0

		Requisitados do Serviço Púbico Municipal nos Cartórios Eleitorais - 31/12/2020

		até 1 ano
	1 a 2 anos
	2 a 3 anos
	3 a 4 anos
	4 a 5 anos
	mais de 5 anos

		12
	4
	10
	8
	46
	0

	TRE-RO
	Requisitados do Serviço Púbico Federal nos Cartórios - 31/12/2020

		até 1 ano
	1 a 2 anos
	2 a 3 anos
	3 a 4 anos
	4 a 5 anos
	5 a 6 anos
	mais de 6 anos

		2
	2
	2
	5
	0
	0
	0

		Requisitados do Serviço Púbico Estadual nos Cartórios Eleitorais - 31/12/2020

		até 1 ano
	1 a 2 anos
	2 a 3 anos
	3 a 4 anos
	4 a 5 anos
	mais de 5 anos

		0
	3
	3
	1
	1
	0

		Requisitados do Serviço Púbico Municipal nos Cartórios Eleitorais - 31/12/2020

		até 1 ano
	1 a 2 anos
	2 a 3 anos
	3 a 4 anos
	4 a 5 anos
	mais de 5 anos

		1
	1
	1
	1
	0
	0

	TRE-RR
	Requisitados do Serviço Púbico Federal nos Cartórios - 1/2/2021

		até 1 ano
	1 a 2 anos
	2 a 3 anos
	3 a 4 anos
	4 a 5 anos
	5 a 6 anos
	mais de 6 anos

		5
	2
	2
	10
	10
	0
	14

		Requisitados do Serviço Púbico Estadual nos Cartórios Eleitorais - 1/2/2021

		até 1 ano
	1 a 2 anos
	2 a 3 anos
	3 a 4 anos
	4 a 5 anos
	mais de 5 anos

		2
	5
	3
	3
	14
	13

		Requisitados do Serviço Púbico Municipal nos Cartórios Eleitorais - 1/2/2021

		até 1 ano
	1 a 2 anos
	2 a 3 anos
	3 a 4 anos
	4 a 5 anos
	mais de 5 anos

		5
	3
	1
	5
	18
	17

	TRE-SC
	Requisitados do Serviço Púbico Federal nos Cartórios - 30/12/2020

		até 1 ano
	1 a 2 anos
	2 a 3 anos
	3 a 4 anos
	4 a 5 anos
	5 a 6 anos
	mais de 6 anos

		7
	0
	2
	0
	0
	0
	0

		Requisitados do Serviço Púbico Estadual nos Cartórios Eleitorais - 30/12/2020

		até 1 ano
	1 a 2 anos
	2 a 3 anos
	3 a 4 anos
	4 a 5 anos
	mais de 5 anos

		1
	0
	0
	0
	1
	1

		Requisitados do Serviço Púbico Municipal nos Cartórios Eleitorais - 30/12/2020

		até 1 ano
	1 a 2 anos
	2 a 3 anos
	3 a 4 anos
	4 a 5 anos
	mais de 5 anos

		9
	10
	20
	20
	21
	73

	TRE-SP
	Requisitados do Serviço Púbico Federal nos Cartórios - 31/12/2020

		até 1 ano
	1 a 2 anos
	2 a 3 anos
	3 a 4 anos
	4 a 5 anos
	5 a 6 anos
	mais de 6 anos

		5
	2
	4
	0
	0
	0
	1

		Requisitados do Serviço Púbico Estadual nos Cartórios Eleitorais - 31/12/2020

		até 1 ano
	1 a 2 anos
	2 a 3 anos
	3 a 4 anos
	4 a 5 anos
	mais de 5 anos

		147
	28
	51
	4
	7
	564

		Requisitados do Serviço Púbico Municipal nos Cartórios Eleitorais - 31/12/2020

		até 1 ano
	1 a 2 anos
	2 a 3 anos
	3 a 4 anos
	4 a 5 anos
	mais de 5 anos

		140
	122
	176
	119
	144
	563

	TRE-SE
	Requisitados do Serviço Púbico Federal nos Cartórios - 31/5/2021

		até 1 ano
	1 a 2 anos
	2 a 3 anos
	3 a 4 anos
	4 a 5 anos
	5 a 6 anos
	mais de 6 anos

		5
	6
	4
	0
	0
	0
	0

		Requisitados do Serviço Púbico Estadual nos Cartórios Eleitorais - 31/5/2021

		até 1 ano
	1 a 2 anos
	2 a 3 anos
	3 a 4 anos
	4 a 5 anos
	mais de 5 anos

		0
	3
	0
	3
	0
	3

		Requisitados do Serviço Púbico Municipal nos Cartórios Eleitorais - 31/5/2021

		até 1 ano
	1 a 2 anos
	2 a 3 anos
	3 a 4 anos
	4 a 5 anos
	mais de 5 anos

		18
	8
	7
	12
	6
	41

	TRE-TO
	Requisitados do Serviço Púbico Federal nos Cartórios - 21/1/2021

		até 1 ano
	1 a 2 anos
	2 a 3 anos
	3 a 4 anos
	4 a 5 anos
	5 a 6 anos
	mais de 6 anos

		2
	1
	4
	0
	0
	1
	0

		Requisitados do Serviço Púbico Estadual nos Cartórios Eleitorais - 21/1/2021

		até 1 ano
	1 a 2 anos
	2 a 3 anos
	3 a 4 anos
	4 a 5 anos
	mais de 5 anos

		6
	15
	6
	5
	4
	13

		Requisitados do Serviço Púbico Municipal nos Cartórios Eleitorais - 21/1/2021

		até 1 ano
	1 a 2 anos
	2 a 3 anos
	3 a 4 anos
	4 a 5 anos
	mais de 5 anos

		2
	2
	5
	1
	1
	7

1 - Há Nota Técnica justificando servidores com mais de 5 (cinco) anos conforme o §1º do Art. 6º da Resolução TSE 24.523/2017 (peça 144, p. 12) . Justifica o período superior para servidor federal nos termos do art. 8º, caput e § 1º da Resolução TSE 24.523/2017
***

não há

Não atuou.

DENÚNCIA. TSE. SUPOSTA UTILIZAÇÃO, PELOS TRIBUNAIS REGIONAIS ELEITORAIS, DE SERVIDORES REQUISITADOS DE OUTROS ÓRGÃOS, COMO SERVIDORES EFETIVOS. QUESTÕES CONEXAS OBJETO DE ACOMPANHAMENTO EM OUTROS PROCESSOS. MATÉRIA APRECIADA INICIALMENTE NO ACÓRDÃO 1345/2020-TCU-PLENÁRIO, A CONCLUIR PELA IMPROCEDÊNCIA DA DENÚNCIA QUANTO À SUPOSTA INADEQUAÇÃO DA RESOLUÇÃO-TSE 23.523/2017 E DA PORTARIA-TSE 671/2017 AO CÓDIGO ELEITORAL (LEI 4.737/1965) E À JURISPRUDÊNCIA DO TCU. DETERMINAÇÃO DE FISCALIZAÇÃO SOBRE A ADERÊNCIA DOS TRIBUNAIS REGIONAIS AOS CRITÉRIOS E LIMITES POSTOS NA RESOLUÇÃO-TSE 23.523/2017. NÃO IDENTIFICAÇÃO DE IRREGULARIDADES. FALHAS FORMAIS ISOLADAS. IDENTIFICAÇÃO DE APENAS UM SERVIDOR CEDIDO POR PRAZO SUPERIOR AO ADMITIDO PELAS NORMAS DE REGÊNCIA. DETERMINAÇÃO CORRETIVA. BAIXA RELEVÂNCIA DO ÚNICO ACHADO DIANTE DO UNIVERSO DE CASOS FISCALIZADOS. ADERÊNCIA GENERALIZADA DOS TRIBUNAIS AOS CRITÉRIOS DA FISCALIZAÇÃO. IMPROCEDÊNCIA DA DENÚNCIA. CIÊNCIA.

DENÚNCIA (DEN)

Secretaria de Controle Externo da Administração do Estado (SecexAdmin).

Trata-se de denúncia de supostas irregularidades relacionadas à "utilização, pelos Tribunais Regionais Eleitorais, de servidores requisitados de outros órgãos, como servidores efetivos", com base na Resolução-TSE 23.523/2017 e na Portaria-TSE 671/2017, incluindo questionamentos acerca da adequação desses normativos aos ditames do Código Eleitoral (Lei 4.737/1965) e quanto à possível  extrapolação dos limites temporais e quantitativos das cessões previstos nas referidas normas.
2.	O feito foi conhecido por meio do Acórdão 1345/2020-TCU-Plenário (relator: Ministro Raimundo Carreiro) , que exarou as seguintes deliberações:
9.1 nos termos do art. 235 do Regimento Interno deste Tribunal, conhecer da denúncia, para, no mérito, considerá-la improcedente quanto à alegada inadequação da Resolução-TSE 23.523/2017 e da Portaria-TSE 671/2017 aos ditames do Código Eleitoral (Lei 4.737/1965) e da jurisprudência do Tribunal de Contas da União;
9.2 restituir os autos à SecexAdmin para que promova as apurações e diligências necessárias para verificar a aderência dos Tribunais Regionais Eleitorais do Brasil aos critérios e limites definidos na Resolução-TSE 23.523/2017, incluindo a análise da série histórica dos percentuais de servidores requisitados no âmbito dos Tribunais Regionais Eleitorais nos últimos cinco anos, com o fito de aferir a efetividade das medidas adotadas pelos órgãos da Justiça Eleitoral para reduzir os elevados percentuais de servidores requisitados, em conformidade com os ditames desta Corte de Contas;
9.3 alertar a SecexAdmin sobre as instruções cabíveis em face das peças juntadas ao TC Processo 014.541/2016-5 após ao Acórdão 2617/2016-TCU-Plenário, no período de 2/1/2017 a 16/3/2018, pendentes de análise;
9.4 tornar públicos os presentes autos, exceto quanto à (s) peça (s) que identifique (m) o denunciante; 
9.5 dar ciência deste Acórdão ao denunciante, ao Tribunal Superior Eleitoral e aos Tribunais Regionais Eleitorais, informando que o teor integral desta deliberação poderá ser obtido no endereço eletrônico www.tcu.gov.br/acórdãos.  (Grifei) .
2.	Quanto ao alerta descrito no item 9.3 do precitado acórdão, a Secretaria de Controle Externo da Administração do Estado (SecexAdmin) assinalou que o monitoramento dos Acórdão 199/2011-TCU-Plenário, 1229/2014-TCU-Plenário e 2617/2016-TCU-Plenário, relatados pelo Ministro Substituto Marcos Bemquerer Costa, estava sendo conduzido no TC Processo 016.801/2020-2. 
3.	Observo que, à época da instrução em exame, tal monitoramento já havia sido apreciado, mediante o Acórdão 2976/2021-TCU-Plenário, que, entre outras deliberações, determinou ao TSE a adoção de providências tendentes a conferir maior transparência ativa, em seu sítio na Internet, às informações sobre requisição de servidores na Justiça Eleitoral, ordenando o arquivamento do feito, o que dispensa a análise da questão no âmbito dos presentes autos.
4.	Assim, restou à presente etapa processual apenas a verificação de "aderência dos Tribunais Regionais Eleitorais do Brasil aos critérios e limites definidos na Resolução-TSE 23.523/2017, incluindo a análise da série histórica dos percentuais de servidores requisitados no âmbito dos Tribunais Regionais Eleitorais nos últimos cinco anos, com o fito de aferir a efetividade das medidas adotadas pelos órgãos da Justiça Eleitoral para reduzir os elevados percentuais de servidores requisitados, em conformidade com os ditames desta Corte de Contas".
5.	Conforme demonstrado no Relatório, a SecexAdmin promoveu a referida fiscalização com razoável acurácia, colhendo, junto aos Tribunais Regionais Eleitorais, mediante formulários padronizados, o seguinte rol de informações: 
I - Relação do total de servidores requisitados frente aos servidores efetivos nos Tribunais
II - Quantitativo de servidores requisitados nos cartórios eleitorais
III - Dos prazos de requisição dos servidores federais, estaduais e municipais
IV - Do percentual e prazo de permanência dos servidores requisitados nas secretarias dos Tribunais Regionais Eleitorais
6.	Em minudente instrução, complementada pela análise das manifestações dos respectivos gestores, a unidade técnica apurou que as requisições de servidores no âmbito dos TREs vêm sendo realizadas com razoável grau de aderência aos limites temporais e quantitativos previstos na Resolução-TSE 23.523/2017, exceto pela detecção de um único servidor, no Tribunal Regional Eleitoral de Rondônia, cujo prazo de cessão ultrapassou o limite de tempo definido nas normas de regência, o que motivou a proposta de determinação corretiva.
7.	A SecexAdmin também propôs o apensamento dos presentes autos ao TC Processo 014.770/2009-9, que trata de relatório de auditoria de conformidade nos TREs, relatado pelo Ministro Substituto Marcos Bemquerer Costa, apreciado no mérito mediante o Acórdão 1229/2014-TCU-Plenário, cujo escopo guardou conexão com o objeto da presente denúncia. 
8.	No mérito, a unidade de instrução concluiu pela procedência parcial da denúncia, em face do achado remanescente relativo ao TRE-RO.
9.	Feito esse necessário histórico, anoto minha concordância, na essência, com as conclusões e proposta de encaminhamento da unidade técnica, conforme passo a expor.
10.	Nada tenho a ressalvar quanto à conclusão geral de que as apurações procedidas revelaram razoável grau de aderência da gestão das requisições de servidores no âmbito dos TREs aos limites temporais e quantitativos previstos na Resolução-TSE 23.523/2017.
11.	Também considero adequada e razoável a proposta de determinação corretiva quanto à situação irregular - por extrapolação de prazo - da cessão do servidor Antônio Roberto dos Santos Ferreira ao Tribunal Regional Eleitoral de Rondônia. Restou bem demonstrado que o alongamento do prazo da requisição foi além dos limites normativos, fato reconhecido pelo próprio gestor. Porém, a unidade técnica, prudentemente, acolheu a justificativa do responsável no sentido de que a devolução imediata do servidor, que é engenheiro, acarretaria prejuízos ao "bom andamento das obras e reformas da Justiça Eleitoral", sopesando que o órgão não possui servidor qual tal qualificação em seus quadros.
12.	Para uma boa compreensão da matéria, reproduzo as análises da SecexAdmin sobre o ponto assinalado:  
64. (...) o órgão reconhece a irregularidade quanto à requisição do servidor Antônio Roberto dos Santos Ferreira (engenheiro) e se justifica que o GABPRES decidiu pela renovação da requisição até 31/12/2021, em caráter excepcional, diante da inexistência de cargo efetivo de engenheiro no quadro de pessoal TRE/RO, bem assim, no intuito de evitar embaraços ao bom andamento das obras e reformas da Justiça Eleitoral, fato que redundaria em severos prejuízos ao erário (justificativa à peça 238) .
63.	Entretanto, ao contatar o órgão sobre a situação do servidor, via telefone, fomos informados que foi decidido manter a sua requisição por mais um ano, até 31/12/2022, conforme consta do documento juntado à peça 246, de modo que a irregularidade persiste.
64.	Conforme parágrafos 2º e 3º do art. 9 da Resolução-TSE 23.523/2017, a situação do servidor é irregular, o que demandaria determinação para a sua devolução imediata para o órgão de origem. Não obstante, a devolução neste momento provocaria danos sensíveis ao TRE-RO, conforme consta do documento de peça 246. Sendo assim, somos pelo parecer que o TCU excepcionalmente tolere a requisição do servidor até 31/12/2022 por atender a uma situação de interesse público e que, a princípio, não revela prejuízos a nenhum órgão ou à Administração Pública.
65.	Com efeito, para solução da questão, basta que o TCU determine ao TRE-RO que devolva o servidor ao órgão de origem após a data de 31/12/2022, sem possibilidade de prorrogação da requisição.
13.	Veja-se que a determinação em tela visa apenas a garantir maior efetividade à presente ação de controle, pois os termos da prorrogação já preveem o fim da requisição em 31/12/2022. Daí a pertinência do comando proposto. 
14.	A primeira ressalva que assinalo em relação às propostas da SecexAdmin é quanto ao apensamento destes autos ao TC Processo 014.770/2009-9. É que, conforme assinalado, o relatório de auditoria versado nesse processo já foi apreciado há cerca de oito anos, no Acórdão 1229/2014-TCU-Plenário. Seu ato processual mais recente data de 7/5/2019 (peça 281 dos respectivos autos) . A par disso, a única determinação a ser expedida nestes autos refere-se a um caso pontual, de correção já prevista. Considere-se também que os demais questionamentos suscitados na presente denúncia foram considerados improcedentes. Portanto, não identifico razões processuais consistentes para o apensamento proposto, que se afigura inócuo ao saneamento daqueles autos, referente a fatos antigos e já apreciados no mérito.
15.	Quanto ao mérito, permito-me dissentir da unidade técnica no ponto que propõe a "procedência parcial" da denúncia. Em uma interpretação de extremado rigor, tal conclusão poderia ser acertada, em face do achado isolado referente ao servidor requisitado pelo Tribunal Regional Eleitoral de Rondônia. No entanto, pondero a baixíssima significância dessa ocorrência diante do amplo espectro de apurações realizadas na instrução da presente denúncia. Foram coletadas informações no âmbito de todos os Tribunais Regionais Eleitorais, abrangendo um universo de mais de 7 mil servidores requisitados, identificando-se apenas um caso considerado irregular, cuja providência saneadora já foi anunciada pelo respectivo órgão.  
16.	A aderência da Justiça Eleitoral aos critérios da presente fiscalização é reforçada pelo registro da unidade técnica de que "os TREs requisitaram menos servidores do que poderiam requisitar, no período em análise, considerando o total de servidores públicos passíveis de requisição para trabalharem nos cartórios das zonas eleitorais" (item 29 da instrução coligida no Relatório) .
17.	Pautado nessas evidências, considero que a formulação de mérito mais justa e adequada à presente denúncia é considerá-la improcedente.
18.	Feitas essas ponderações, acolho na essência a proposta de encaminhamento da unidade técnica, com ajustes de forma e as ressalvas anotadas. 
19.	Para finalizar, observo que os presentes autos não contêm informações que imponham tratamento sigiloso ao presente acórdão, exceto quanto à autoria da denúncia.
	Do exposto, VOTO por que seja aprovado o Acórdão que ora submeto a este Colegiado.
TCU, Sala das Sessões, em 1 de junho de 2022.
ANTONIO ANASTASIA 
Relator